【裁判字號】    95,毒抗,743
【裁判日期】    951026
【裁判案由】    聲請觀察勒戒
【裁判全文】
臺灣高等法院臺中分院刑事裁定         95年度毒抗字第743號
抗  告  人  臺灣彰化地方法院檢察署檢察官
被      告  甲○○
上列被告因毒品危害防制條例案件，經檢察官聲請觀察勒戒（臺
灣彰化地方法院檢察署95年度毒偵字第1873號、95年度聲觀字第
266號），抗告人不服臺灣彰化地方法院中華民國95年9月15日95
年度毒聲字第509號裁定，提起抗告，本院裁定如下：
    主    文
抗告駁回。
    理    由
一、檢察官聲請意旨略以：被告甲○○自民國94年 7月間某日起
    至95年3月底某日止，在彰化縣埔鹽鄉○○路2巷12號，施用
    第二級毒品MDMA，有扣案毒品 7顆經行政院衛生署管制藥品
    管理局鑑定有MDMA成分可證。爰依毒品危害防制條例第20條
    第 1項及觀察勒戒處分執行條例第3條第1項，聲請裁定令被
    告入勒戒處所觀察、勒戒等語。
二、原審法院則以：(一)按檢察官就犯毒品危害防制條例第10條之
    罪者，聲請法院裁定令入勒戒處所觀察、勒戒，核其性質為
    保安處分之一種；其目的在矯正行為人施用毒品之惡習，以
    斷除毒癮之危害，期能達教化與治療之目的。而檢察官向法
    院聲請將被告送勒戒處所觀察、勒戒，法院所為之裁定，攸
    關人身之自由，應與確定判決有同等之效力（最高法院92年
    度台非字第 109號刑事判決亦同此見解）。(二)聲請人前於95
    年 6月22日，就本件被告自94年7月間某日起至95年3月底某
    日止，在彰化縣埔鹽鄉○○路 2巷12號，施用第二級毒品MD
    MA之犯行，向本院聲請將被告裁定送觀察、勒戒。經本院實
    體審理後，認罪證不足，於95年6月30日以95年度毒聲字第3
    67號裁定駁回聲請，聲請人收受裁定後，並未提起抗告，該
    駁回聲請裁定已告確定。本院所為上開駁回聲請之確定裁定
    ，應與確定判決有同等之效力，而具有實體確定力。因此，
    本件聲請人就被告上開施用第二級毒品MDMA之同一事實，重
    複向本院聲請將被告送勒戒處所觀察、勒戒，自屬違反一事
    不再理之原則，顯於法不合而駁回聲請。
三、抗告意旨略以：「一事不再理原則」必限於與刑罰權有關之
    事項，始有適用之餘地，如與刑罰權無關之事項，自無該原
    則之適用。查觀察、勒戒處分，並非刑罰，而係具有強制治
    療性質之特殊處遇方式，依臺灣高等法院92年庭長法律問題
    研討會之研究意見（載於司法院公報第45卷9期第183-185頁
    ）及毒品危害防制條例之立法理由，觀察、勒戒乃屬保安處
    分之一種，雖重複聲請，亦無一事不再理原則之適用。又被
    告自白施用第二級毒品MDMA，且有 7顆MDMA毒品扣案可資佐
    證，雖臺灣彰化地方法院95年6月30日95年度毒聲字第367號
    裁定，以無證據足以證明，且扣案物未送鑑定為由，駁回檢
    察官所為觀察、勒戒之聲請。惟該扣案物業經臺灣彰化地方
    法院另案（95年度訴字第1123號）送交鑑定，確呈MDMA成分
    ，足以補強被告自白之真實性，堪認被告確有施用第二級毒
    品MDMA之行為，爰提起本件抗告等語。
四、經查：
  （一）毒品危害防制條例關於觀察、勒戒之刑事處分，核屬保
        安處分之類型，此參該條例「立法理由」即明，而觀察
        、勒戒係對人身自由為實質拘束之保安處分，屬廣義之
        刑罰，抗告意旨認觀察、勒戒與刑罰權無關，似有誤會
        。又實體裁定（包括宣付保安處分、定應執行刑、減刑
        及撤銷緩刑宣告等），學說與實務均認與實體判決同其
        效力，而有一事不再理原則之適用，故實體裁定確定後
        ，即生實質之確定力，非經法定救濟程序，不得再就同
        一案件而為裁定，此有最高法院44年台非字第41號判例
        、60年6月15日第1次民刑庭總會決議(五)可資參照，且最
        高法院93年度台非字第 146號判決，亦指明對於二犯施
        用毒品罪之案件，以毒品危害防制條例施行後應適用新
        法為由而駁回觀察、勒戒聲請之裁定，與科刑判決有同
        等效力等語，亦採相同之看法。是駁回觀察、勒戒聲請
        之裁定一經確定，乃具有實質確定力而有一事不再理原
        則之適用，洵屬明確，抗告意旨稱觀察、勒戒乃屬保安
        處分之一種，雖重複聲請，亦無一事不再理原則之適用
        等語，洵非的論。
  （二）實體裁定雖無如判決般，設有確定後「發現新證據」之
        再審救濟程序，誠有疏漏，惟此係立法層次問題。實務
        上雖有檢察官聲請觀察、勒戒經法院以事證不足駁回確
        定後，嗣另檢具相關驗尿或毒品鑑定等資料，再次聲請
        而獲准之情事，然此類裁定是否違反一事不再理原則，
        顯有疑義。況觀察、勒戒性質上乃對人身自由為實質拘
        束，本於罪刑法定主義精神暨法之安定性原則，猶不得
        在於法無據之情形下，於實體裁定確定後再逕予重行審
        理。
  （三）綜上所述，檢察官就被告同一施用毒品案件經原審法院
        另案裁定駁回觀察、勒戒之聲請確定後，重行向原審法
        院聲請裁定，自屬違反一事不再理之原則。原裁定駁回
        其聲請，經核並無不合。抗告意旨指摘原裁定不當，為
        無理由，應予駁回。
五、據上論斷，應依刑事訴訟法第412 條，裁定如主文。
中    華    民    國    95    年    10    月    26    日
              刑事第六庭  審判長法  官  李  文  雄
                                法  官  劉  連  星
                                法  官  張  恩  賜
以上正本證明與原本無異。
不得再抗告。
                                書記官  陳  如  慧
中    華    民    國    95    年    10    月    27    日
                                                      Ｒ


司法院資訊處製作；財團法人民間司法改革基金會備份。
